臺灣高等法院刑事判決　　　　　　　　　　　　　九十二年度上訴字第三八八三號
　　上　訴　人
　　即　被　告　乙○○
　　選任辯護人　翁方彬律師
右上訴人因殺人未遂案件，不服臺灣板橋地方法院九十二年度訴字第一五二六號，中
華民國九十二年九月二十九日第一審判決（起訴案號：臺灣板橋地方法院檢察署九十
二年度偵字第七一○號、九十二年度調偵字第二四號）提起上訴，本院判決如左：
    主  文
原判決撤銷。
乙○○殺人未遂，處有期徒刑玖年。扣案之折疊刀壹支沒收。
    事  實
一、乙○○係台中市國立中興大學獸醫系學生，於民國八十九年六月間因網路交友而
    與甲○○結識，彼此感情和睦，並有肌膚之親，九十年十月間，乙○○另結識同
    校他系女友而與甲○○分手，九十年十二月間，乙○○又要求與甲○○復合，然
    甲○○對於乙○○用情不專甚感失望，加以彼此個性已有所不合而於九十一年六
    月二十二日提議與乙○○分手，乙○○有意挽回其與甲○○多年的感情，乃於九
    十一年六月三十日下午八時許，前往台北縣板橋市○○街四十二巷三十一之二號
    甲○○住處樓下等候甲○○，並要求甲○○與其返回台中市租處，然為甲○○所
    拒，乙○○因不滿甲○○執意與其分手而氣憤不已，乃於同年七月二日上午攜帶
    其所有多年前所購入之折疊刀一支（經送臺北縣政府警察局鑑定，認定非屬槍砲
    彈藥刀械管制條例所列管之刀械）隨身備用，復前往甲○○上址住處樓下，欲軟
    硬兼施逼使甲○○就範與其返回台中市租處，同日上午八時許，甲○○與其妹王
    雅芳由上址住處外出上班，乙○○迅即將甲○○攔住，並要求甲○○與其同返位
    在台中市其為甲○○布置之新居，仍為甲○○所拒，雙方即在臺北縣板橋市○○
    街四十之一號江翠郵局前發生爭吵，並持續僵持至同日上午十時許，乙○○怒不
    可遏，竟萌殺人之犯意，一再質問甲○○為何要與其分手，並揚言「我沒有生妳
    ，但我有權利結束妳的生命」，明知以尖銳之折疊刀猛刺人體之頭部等要害足以
    致人於死，仍於同日上午十時十六分許，取出預藏之折疊刀一支，朝甲○○之臉
    部、胸部及背部等致命之部位接續猛刺十四刀，致甲○○受有右臉頰撕裂傷三乘
    一點五公分、左下顎撕裂傷四乘一乘四公分、左胸撕裂傷傷口深及胸腔併血胸約
    十公分長、心包膜裂傷約二公分長、左肩後撕裂傷併多處肌腱斷裂十公分長、左
    背撕裂傷三公分長、右肩後撕裂傷四公分長、後頸部撕裂傷二公分長、後背撕裂
    傷併肌腱斷裂六公分長、左手五處撕裂傷 (深及肌腱) 約三至七公分等共計十四
    處之刀傷，其中左側胸部傷口更刺入皮下，深及內臟，致心肌破裂、肺藏破裂、
    膈神經斷裂及兩側氣胸、血胸，甲○○當場不支倒地，適接獲王雅芳電話通知而
    趕到現場之甲○○之父王錫坤及在江翠郵局前之二名警察目睹上情，乃共同上前
    欲取下乙○○所持之上開折疊刀，但因乙○○之情緒已處於激憤之狀態始終緊握
    該折疊刀，一時之間無法取下，幸另一名路人見狀上前幫忙，合四人之力始將乙
    ○○緊握手中之折疊刀取下，甲○○旋經救護車載送至臺北縣立板橋醫院急救，
    於同日上午十時四十分許進入該院急診室，經該院施以輸血、Ｘ光檢查及施打抗
    生素之處置後，推入開刀房將傷口縫合及施以胸管插入後推入加護病房，並於同
    日下午六時三十分許對其家人發出甲○○之病危通知單，且於翌 (三) 日下午五
    時許，由該院將甲○○轉診至行政院國軍退除役官兵輔導委員會臺北榮民總醫院
    （以下簡稱臺北榮民總醫院），該院亦於同日對甲○○之家人發出甲○○之病危
    通知單，並將甲○○送入加護病房，同月四日甲○○因胸部大量出血，而進行緊
    急開胸手術，始倖免於難，並於同月十六日因病況穩定而出院。
二、案經被害人甲○○告訴及臺北縣政府警察局海山分局報請臺灣板橋地方法院檢察
    署檢察官偵查起訴。
    理  由
一、訊據被告乙○○固坦承於右揭時、地持其所購買之折疊刀一支與告訴人甲○○談
    判，嗣持該折疊刀朝告訴人臉部、胸部及背部等部位刺殺多刀之事實，惟矢口否
    認有何殺害告訴人之犯意，辯稱：因告訴人突然對我冷淡，且有意與我分手，所
    以我才想要去找告訴人詢明為何對我的態度如此冷淡，且為何要與我分手，所以
    持原先購買之折疊刀與告訴人談判，原係想要嚇告訴人，詎因情緒失控始持刀刺
    傷告訴人，我沒有殺人之故意云云。惟查：
(一)被告與告訴人於八十九年六月間結識，彼此感情和睦，並有肌膚之親，九十年十
    月間，被告另結識同校他系女友而與告訴人分手，同年十二月間，被告又要求與
    告訴人復合，然告訴人對於乙○○用情不專甚感失望，加以彼此個性已有所不合
    而於九十一年六月二十二日提議與被告分手，被告有意挽回其與告訴人多年的感
    情，乃於同月三十日下午八時許，前往告訴人住處樓下等候告訴人，並要求告訴
    人與其返回台中市租處，然為告訴人所拒，被告復於同年七月二日上午八時許，
    攔住正從家門外出上班之告訴人，並要求告訴人與其同返位在台中市其為告訴人
    布置之新居，仍為告訴人所拒，雙方即在臺北縣板橋市○○街四十之一號江翠郵
    局前發生爭吵之情，迭據告訴人於警詢、偵查、原審及本院審理時指訴綦詳，而
    被告對於其與告訴人互有肌膚之親，然另結新歡，復又與告訴人合好，嗣告訴人
    要求分手之情亦於本院調查時供承在卷，是告訴人此部分之證述應屬真實。
(二)被告為求與告訴人復合，並要求告訴人說明為何要與其分手，雙方僵持至同日上
    午十時許，被告乃揚言「我沒有生妳，但我有權利結束妳的生命」，嗣即持折疊
    刀猛刺告訴人之頭部、胸部、背部等要害，致告訴人受有右臉頰撕裂傷三乘一點
    五公分、左下顎撕裂傷四乘一乘四公分、左胸撕裂傷傷口深及胸腔併血胸約十公
    分長、心包膜裂傷約二公分長、左肩後撕裂傷併多處肌腱斷裂十公分長、左背撕
    裂傷三公分長、右肩後撕裂傷四公分長、後頸部撕裂傷二公分長、後背撕裂傷併
    肌腱斷裂六公分長、左手五處撕裂傷 (深及肌腱) 約三至七公分等共計十四處之
    刀傷，其中左側胸部傷口更刺入皮下，深及內臟，致心肌破裂、肺藏破裂、膈神
    經斷裂及兩側氣胸、血胸，亦據告訴人迭於警詢、偵查、原審及本院審理時指訴
    綦詳，復有被告自承係其所有且持供刺殺告訴人之折疊刀一支扣案及臺北縣立板
    橋醫院出具之驗傷診斷書、臺北縣立板橋醫院九十二年七月三日北縣板醫歷字第
    ０九二０００二五八六號函附就診資料摘要表、臺北榮民總醫院出具之診斷證明
    書、臺北榮民總醫院九十二年七月二日北總企字第０九二０００六九０九號函及
    所附病歷資料、告訴人所受傷勢之照片在卷可稽 (見九十二年度偵字第七一０號
    偵查卷第七頁、第二十三至二十六頁、九十一年度偵字第一一九一二號偵查卷第
    二十九之一頁、原審卷第八至一０五頁) ，且被告確於九十一年七月二日上午十
    時十六分許，與告訴人拉扯，並有持刀刺告訴人之動作等情，業經公訴人於偵查
    時勘驗江翠郵局前所裝設之監視錄影機錄下被告行兇過程之監視錄影帶明確，製
    有勘驗筆錄在卷可稽（見九十一年度偵字第一一九一二號偵查卷第三十八頁），
    被告持刀刺殺告訴人十四刀之情，已甚明確。被告辯稱其僅刺殺五、六刀 (本院
    調查時之辯解)或七、八刀 (原審調查時之辯解)云云，然告訴人遭被告刺殺倒地
    後即由救護車送往醫院急救，其間復無其他外力介入，而告訴人經臺北縣立板橋
    醫院診斷結果確係身中十四刀，故被告所辯未刺殺十四刀之多云云，顯係避就，
    不足採信。
(三)按刑法殺人罪須以下手時主觀上殺意及死亡之預見為斷，又刑法所定「殺人未遂
    」罪與「傷害」罪之區別，本視加害人有無殺人犯意為斷，至於被害人受傷之多
    寡，及是否為致命部位，有時雖可藉為認定加害人有無殺意之心證，然究不能據
    為絕對標準，最高法院十八年上字第一三０九號及十九年上字第七一八號分別著
    有判例可資參照。申言之，行為人犯罪時內心主觀犯意，非他人輕易即得察覺，
    因此加害人之行為，究屬基於殺人之犯意或僅係傷害之故意，實應深入觀察加害
    人與被害人之關係、衝突之起因、加害人下手之方法、輕重、被害人受傷情形及
    加害人事後態度等各項外在客觀因素予以綜合評析。折疊刀係尖銳之利器，持之
    刺殺人體之臉部、胸部及背部等要害部位，尤其人體之左胸腔內有心臟、動脈及
    肺部等重要臟器，其中心臟、肺臟更為人體重要器官，若遭利器刺傷，足以導致
    大量出血而致人死亡之事實，此為一般人眾所周知之事實，況乎被告係接受高等
    教育，且有醫學專業之成年人，更難諉為不知，被告因告訴人決意與其分手，見
    已難挽回，一時氣憤，持折疊刀往告訴人之臉部、胸部及背部等致命部位，連刺
    十四刀，其中左側胸部深入皮下，深及內臟，致心肌、肺臟破裂，而該折疊刀屬
    輕薄短小之銳器，其刀刃部分長僅八．一公分，此經本院勘驗屬實，製有勘驗筆
    錄一紙足參，然刀刃部分竟幾乎沒入告訴人之體內，足見被告用力之猛、下手之
    重，顯然對告訴人將發生死亡之結果明知並有意使其發生，其有直接之殺人故意
    ，至為灼然，且被告接連刺殺告訴人十四刀，告訴人終於不支倒地，被告猶不肯
    罷休，仍緊握折疊刀，最後合告訴人之父、二名警員及一名路人之力始順利將其
    奪下，被告始未繼續刺殺告訴人，必置告訴人於死地而後已，益徵被告殺害告訴
    人之犯意，至為堅定。甚且告訴人因被告之前開持刀刺殺行為，致受有如事實欄
    一、所載之十四處刀傷，經先後送臺北縣立板橋醫院、臺北榮民總醫院急救，並
    發出病危通知，及轉入加護病房，復經臺北榮民總醫院對告訴人進行開胸手術，
    終於從鬼門關前將告訴人救回，被告確有殺害告訴人之故意，已達於使本院無可
    置疑之確信程度，被告所辯其未有殺害告訴人之犯意云云，仍屬圖減刑責之詞，
    亦不足採。
(四)被告於警詢時供稱：「我要求她能和我前往台中市看我之前為她所找的房子 (租
    屋) ，但她不願意，我才氣憤拿出刀子」、「我是因過度氣憤所以臨時起意拿刀
    傷害甲○○」等語，於偵查時供稱：「我希望她分手前來台中看我為她佈置的一
    切，她不同意，所以我持刀到台北，如果她不願下台中，即用刀威脅她」等語，
    於原審羈押調查庭供稱：「 (為何帶刀找她？) 只想威脅她與我去台中一次，從
    她家出來後一直邊走邊談，一到江翠郵局一言不合，才動手刺人」等語，而告訴
    人在原審證稱：「．．．他 (指被告) 一直跟我說有事情，要我跟他去臺中，因
    為當時我要上班，所以我不答應，他拉著我不讓我走，我們一直走到板橋市○○
    街四十之一號江翠郵局前，他一直要求我到臺中，但是我還是不同意」等語，證
    人即告訴人之妹王雅芳於原審亦證稱：「．．．他一直跟（王雅）惠說有事情，
    要她跟他去臺中，因為當時我們要上班，所以（王雅）惠不答應，他拉著（王雅
    ）惠不讓她走，我們一直走到板橋市○○街四十之一號江翠郵局前，他一直要求
    她到臺中，但是她還是不同意」等語，被告於案發當時原係要求告訴人不要與其
    分手，並央求告訴人與其南下台中，其間對話長達一、二小時，顯然被告仍有意
    挽回其與告訴人之感情，被告既係意在挽回告訴人，並要求與其一起南下台中，
    豈有早萌殺意殺害告訴人之理，實則無非欲以軟硬兼施之方法逼使告訴人與其同
    往台中市之租處，尚難認定其於攜刀之初即已預謀殺害告訴人，再者被告倘預謀
    殺人，衡情實不可能選擇在公共場所公然為之，徒增為警查緝之風險，凡此均非
    預謀殺人所常見舉動，堪信被告係告訴人斷然拒絕再與被告復合，盛怒難抑，頓
    時衝動始頓萌殺意，尚乏證據證明被告預謀殺害告訴人，是原判決認被告係預謀
    殺人云云，即屬率斷。
綜上事證參互以觀，被告所辯其無殺人之故意云云，無非事後畏罪卸責之虛詞，本案
事證明確，被告犯行堪以認定，應予依法論科。
二、核被告所為，係犯刑法第二百七十一條第二項、第一項之殺人未遂罪。被告持刀
    接續對告訴人之臉部、胸部及背部等部位猛刺十四刀，時間、空間完全緊密相接
    ，顯係基於單一之殺人犯意而接續之數舉動，僅成立一殺人未遂罪。另被告著手
    於殺人之行為，然未發生告訴人死亡之結果，為未遂犯，應依刑法第二十六條前
    段之規定減輕其刑。
三、原審因認被告罪證明確，予以論罪科刑，固非無見，惟查：原判決僅以被告既持
    「預藏」之折疊刀刺殺告訴人之臉部、胸部及背部，疏未考量被告曾與告訴人長
    談一、二小時，及被告攜刀之原意，遽認被告有「預謀殺人」之意；又原判決於
    事實欄已敘明告訴人受有如事實欄一、所載共十四處之刀傷，卻於理由欄一、 (
    四) 項下認定被告刺殺告訴人七、八刀，致事實與理由間有所矛盾；刑法第二十
    六條前段、但書係分別針對普通未遂減輕其刑、不能未遂減輕或免除其刑之規定
    ，而本件屬普通未遂，原判決籠統引用刑法第二十六條，致法條適用未臻明確；
    均有未合。上訴人即被告上訴意旨否認其有殺害告訴人之犯意，指摘原判決不當
    ，固無理由，然原判決既有上開可議之處，即屬無可維持，自應由本院將原判決
    撤銷改判。爰審酌被告前雖無任何犯罪紀錄，素行良好，惟被告與告訴人原本感
    情融洽，被告本應珍惜此一得來不易之緣份，詎被告於結識並已與告訴人發生肌
    膚之親後，另結識同校他系女子並與該女子亦有肌膚之親，而主動要求與告訴人
    分手，使告訴人心理飽受煎熬，幸經告訴人長期間不斷之強化、調適自我，終於
    可以割捨難以分離之情義而脫離被告之陰影，被告卻不知緣起緣滅宛如落花流水
    無可強求之理，又無法自我省思係因被告之劈腿行徑，以致告訴人痛苦絕望始決
    意與其分手，其錯已先，及至被害人決意與被告分手，被告更不知默默祝福曾帶
    給被告有過片段甜密回憶之告訴人日後有一美滿歸宿，為逞其獨佔之私慾，而仍
    繼續強求告訴人與其交往，一再糾纏，並沈溺於告訴人欺騙被告感情之偏執，而
    不知其己身行為曾對告訴人所造成之身心折磨尤深，以致陷入極端仇恨中而無法
    自拔，以致興起毀滅之報復心態，完全未顧念其與告訴人曾係多年之親密男女朋
    友，其間有無數次之甜言蜜語、山盟海誓，縱有萬般不是，亦非不得疏解，竟仍
    狠心手持折疊刀以極重度之力氣朝曾與其有過無數次肌膚之親之告訴人頭、胸、
    背部等處猛刺，力道兇猛，深入皮下十公分，而致心肌、肺臟破裂，幾乎喪生，
    告訴人因被告之刺殺及醫院之手術而致體無完膚，至於心理則有「注意力無法集
    中、情緒不穩、焦慮、動作變緩慢、行為退縮、睡不成眠、絕望、食慾變差、情
    緒及精神狀態不穩、日常生活工作能力受損」等創傷 (見九十一年度偵字第一一
    九一二號偵查卷第六十、六十一頁所附之臺北榮民總醫院診斷證明書），告訴人
    之身心受創至重且深，然終究告訴人經醫院救治而得以存活，其所生實害尚非無
    可挽救，及被告嗣後並未與告訴人達成和解，告訴人亦不願意原諒被告等一切犯
    罪情狀，量處如主文第二項所示之刑，以資懲儆。又扣案之折疊刀一支，係被告
    所有持供犯本件殺人未遂罪所用之物，業據被告供明在卷，併依刑法第三十八條
    第一項第二款之規定宣告沒收之。
據上論斷，應依刑事訴訟法第三百六十九條第一項前段、第三百六十四條、第二百九
十九條第一項前段，刑法第二百七十一條第二項、第一項、第二十六條前段、第三十
八條第一項第二款、第三項，判決如主文。
本案經檢察官賴俊雄到庭執行職務。
中　　　華　　　民　　　國　　九十三　　年　　　一　　　月　　　七　　　日
                              臺灣高等法院刑事第二十四庭
                                  審判長法  官  陳  貽  男
                                        法  官  陳  憲  裕
                                        法  官  徐  世  禎
右正本證明與原本無異。
如不服本判決，應於收受送達後十日內向本院提出上訴書狀，其未敘述上訴之理由者
並得於提起上訴後十日內向本院補提理由書（均須按他造當事人之人數附繕本）。
                                        書記官  陳  玲  憶
中　　　華　　　民　　　國　　九十三　　年　　　一　　　月　　　七　　　日
附錄本判決論罪科刑法條：
中華民國刑法第二百七十一條第二項、第一項
(普通殺人罪)
殺人者，處死刑、無期徒刑或十年以上有期徒刑。
前項之未遂犯罰之。
